【裁判字號】    89,訴,67
【裁判日期】    900627
【裁判案由】    違反山坡地保育利用條例等
【裁判全文】
臺灣基隆地方法院刑事判決                            八十九年度訴字第六七號
    公  訴  人  臺灣基隆地方法院檢察署檢察官
    被      告  中華工程股份有限公司
    代  表  人  丙○○
    選任辯護人  蔡英雌律師
    被      告  庚○○
    共      同
    選任辯護人  蔡正廷
    被      告  丁○○
    右  二被告
    共      同
    選任辯護人  王東山
                王瀅雅
    選任辯護人  許文生
右列被告等因違反山坡地保育利用條例等案件，經檢察官提起公訴 (八十八年度偵字
第四０三三、四０三四、五一一一、六七六二號)，本院判決如左：
    主  文
中華工程股份有限公司因執行業務而雇用他人，在私人山坡地內，未經同意擅自占用
，致生水土流失，科罰金新台幣參拾萬元。如附圖Ｃ、Ｄ、Ｅ、Ｆ、Ｇ、Ｈ所示之土
石及水泥路面（面積合計為捌佰貳拾平方公尺）沒收。
庚○○共同在私人山坡地未經同意擅自占用，致生水土流失，處有期徒刑拾月，緩刑
參年。
丁○○共同在私人山坡地未經同意擅自占用，致生水土流失，處有期徒刑柒月，緩刑
參年。
    事  實
一、緣台灣省政府住宅及都市發展處（以下簡稱住都處）主辦台灣地區西部走廊東西
    向快速公路建設計畫萬里－瑞濱線之興建工程（以下簡稱萬瑞道路），由該處北
    區工程組（現改名為內政部營建署北區工程組）負責監造，而萬瑞道路其中第十
    五標工程係由中華工程股份有限公司（以下簡稱中華工程公司）於八十五年三月
    間得標承攬施作，而省住都處北區工程組萬瑞第一工務所（簡稱北工組第一工務
    所）負責萬瑞道路第十五標等工程之監造。中華工程公司則設有捷新施工所負責
    監督工程之運作，庚○○為捷新施工所之副所長兼萬瑞施工站之工地負責人，負
    責萬瑞十五標工程工地之施工及監督等事宜，丁○○自八十七年九月間起擔任萬
    瑞施工站之代理站長，實際負責該工地之工程施作事宜。詎知，庚○○與丁○○
    明知坐落台北縣瑞芳鎮○○○段大坑內小段五四之二、九一地號土地為私人甲○○、乙○○所共有之土地，非屬於萬瑞十五標工地路權範圍內之用地，且經行政
    院核定及台灣省政府公告劃定為山坡地保育利用條例及水土保持法所稱之山坡地
    範圍，竟未事先徵求地主甲○○、乙○○之同意，共同基於犯意之聯絡，於八十
    七年八、九月間施作ＰＥ８橋墩基礎土方回填時，趁修復上開地號山坡地邊坡崩
    塌之便，擅自鳩工陸續在前開地號山坡地上如附圖所示Ｃ、Ｄ、Ｅ、Ｆ、Ｇ、Ｈ
    部分擴大開挖整地，並於附圖所示Ｆ、Ｇ、Ｈ部分鋪設混凝土充作施工便道使用
    ，致生水土流失。至八十八年三月間為地主甲○○、乙○○發現上情始未繼續開
    挖，現場整地使用之面積合計已達八百二十平方公尺。
二、案經被害人甲○○、乙○○告訴暨台北縣政府函送及台北縣警察局瑞芳分局報請
    台灣基隆地方法院檢察署檢察官偵查起訴。
    理  由
一、訊據被告庚○○、丁○○及中華工程公司代表人丙○○均矢口否認有違反水土保
    持法之犯行，被告庚○○辯稱：該項工程ＰＥ７、ＰＥ８橋墩施工時，因基礎開
    挖曾造成二處邊坡崩落，為修復之便，乃將崩塌之二處打通，俾便讓修復之機具
    同時修復，故於完成基礎及橋柱後即隨基礎土方回填之作業同時回復該山坡面貌
    ，目前現場所見之情形即為復舊至一半現象，非如公訴人所稱之便道，且為求儘
    速完成復舊工作，遂於ＰＥ７橋墩旁鋪設一小段混凝土以利機具行走該山坡面，
    以利修復工作之進行云云。被告丁○○辯稱：其於八十七年九月間始擔任萬瑞施
    工站之代理站長，擔任站長時工地現場已是目前所見之景象，其對於工地於八十
    五年邊坡發生崩塌及開挖山坡地之犯行並不知情云云。被告中華工程公司代表人
    丙○○辯稱：中華工程公司為具規模之大型營造公司，董事長未親自督導各項工
    程之施作事宜，公司內部設有施工責任中心之分層負責，本件工程是授權庚○○
    為常駐工地之工地負責人，至於開鑿告訴人所有之山坡地是因於進行橋墩基礎工
    程時，鄰地因土質鬆軟以致坍塌，基於安全起見，遂將坍塌土方除去至較堅硬岩
    面，並緊急施作邊坡保護措施，待橋柱完成後於基礎底部回填時，橋墩兩側之坍
    塌處形成大洞，為儘速將坍塌坡面回復原狀，庚○○乃指示施工人員以分層滾壓
    之方式將坍塌處回復，並非將邊坡闢成便道使用云云。經查：
（一）被告等於前揭時地未經取得告訴人之同意，擅自開發告訴人所有之上開山坡地
      ，作為施工便道使用之事實，業據被告丁○○於警訊時供述不諱，核與證人戊○○即內政部營建署派駐於萬瑞十五標工地之監工分別於檢察官偵查及本院審
      理時證述：被告中華工程公司所承攬施作之萬瑞道路十五標工程位於十一公里
      加七四０公尺至十二公里加三四０公尺，其中ＰＥ７橋墩建置於十二公里加二
      三０公尺、ＰＥ８橋墩建置於十二公里加二七０公里，Ａ２橋台建置於十二公
      里加三一０公尺，而告訴人所有之上開地號山坡地位於ＰＥ７、ＰＥ８橋墩及
      Ａ２橋台之右側，ＰＥ７、ＰＥ８橋墩開挖時雖有導致鄰近山坡地崩塌，但崩
      塌之範圍僅於橋墩旁，非如附圖所示便道之範圍均有崩塌，崩塌之範圍有無超
      出路權範圍因當時未測量以致無法確定，ＰＥ７橋墩是八十五年七月十三日開
      始開挖，橋墩基礎分三層回填，第三層於八十六年六月二十六日完成，回填至
      地面高度是於八十六年七月十九日，ＰＥ８橋墩是八十六年七月二十日開始開
      挖，回填至路面高度即目前所見到情形時間是八十七年十月十三日，是在八十
      七年十月之後ＰＥ８橋墩回填完，即出現附圖所示之便道，並於八十八年二、
  三月間於前段鋪設水泥路面，八十七年十月間附圖所示之便道開闢後，曾見被
      告中華工程公司及台電公司車輛使用該便道等情明確，並有台灣省政府住宅及
      都市發展北區工程組監工日報表一份附卷可參，且證人己○○亦證稱其於八十
      七年九月離職時山坡地回填之情形是否與現狀相同雖然無法確認，但離職當時
      路面並未鋪設混凝土等語（詳本院九十年五月八日勘驗筆錄），足見被告丁○○辯稱其擔任站長時工地現場已是目前所見之景象，有無開挖占用告訴人所有
      之山坡地使用一事並不知情云云，顯屬虛妄。而被告庚○○對於崩塌範圍未如
      附圖所示之便道面積大一節，於本院審理時亦不否認，被告倘若確係為回復告
      訴人所崩塌之坡面而施作，衡諸常情僅需對於二處橋墩右側崩塌之坡面從事回
      填等復舊工作即可，何需大費周章雇請大型機具至現場處理，且將未崩塌之坡
      面一併開挖整地達面積八百二十平方公尺廣，並於其上鋪設混凝土，範圍更延
      伸至未崩塌之Ａ２橋台處，顯與常情相悖。是被告渠等辯稱為回復該山坡面貌
      ，儘速完成復舊工作，而將崩塌二處打通，以利修復之便云云，尚難採信。
（二）又查被告中華工程公司承包萬瑞道路第十五標工程，該工程因ＰＥ７、ＰＥ８
      之橋墩基礎開挖以致右側鄰近之山坡地邊坡崩塌，為使該告訴人所有之山坡地
      恢復原狀，遂指示施工人員於山坡地上以分層滾壓之方式回填坍塌處，現場所
      見之現狀即為復舊至一定高度之結果一事，雖據證人己○○於本院審理時結證
      明確，惟被告中華工程公司依合約規定於橋台、橋墩基礎之開挖，如因邊坡安
      全之需要，須使用路權外之他人土地時，本應經內政部營建署工程司核可並向
      土地所有權人洽租方得使用等情，為被告庚○○、丁○○所是認，並有該工程
      契約書、補充說明條款及施工計畫書影本附於臺灣基隆地方法院檢察署偵查卷
      內（該署八十八年度偵字第五一一一號），換言之，縱認被告及證人己○○所
      言其為求邊坡安全需要而於右側之山坡地開挖整地回填復舊一節為真實，則被
      告等雇工為上開開挖行為時，自應查核該坡地為何人所有，經取得所有權人之
      同意後，依法擬具水土保持計畫，方得進行開挖整地之行為，被告中華工程公
      司及身為工程現場負責人之被告庚○○、丁○○明知未得土地所有權人同意，
      未擬具水土保持計畫，竟率爾為之，其行為顯然對於山坡地水土保全之公共法
    益已具有侵害，即屬違法。
（三）再查，坐落台北縣瑞芳鎮○○○段大坑內小段第五四之二及九一地號之二筆土
      地，均為告訴人甲○○、乙○○所共有，且地目為林地，係經行政院核定及臺
      灣省政府公告屬於水土保持法及山坡地保育利用條例所稱之山坡地等情，不惟
      有土地登記謄本二份附卷可稽外，亦有臺灣省政府於八十六年十月八日以八六
      府農水字第一六八八六七號公告暨所附臺灣省山坡地範圍地段明細表（訂正後
      ）影本等各一件在卷為憑。又被告等未經取得土地所有權人同意即於附圖所示
      Ｃ、Ｄ、Ｅ、Ｆ、Ｇ、Ｈ部分私人山坡地上占用並開挖整地鋪設混凝土充作施
      工便道使用如事實欄所載之情形及面積，亦經台北縣瑞芳鎮公所、台北縣政府
      農業局分別至現場會勘及臺灣基隆地方法院檢察署檢察官、本院分別至現場勘
      驗屬實，並囑託台北縣瑞芳地政事務所至現場測量明確，此有八十八年三月二
      十三日台北縣瑞芳鎮聯合取締查報濫倒廢土及違規使用山坡地會勘記錄一份、
      八十八年五月四日台北縣山坡地違規使用查報及取締案件會勘記錄一份、勘驗
      筆錄二份、台北縣瑞芳地政事務所土地複丈成果圖及現場照片四十張在卷可證
。
（四）末查被告中華工程公司於進行萬瑞道路興建工程時，於開挖過程時雇用不知情
      之工人超越路權現範圍進行山壁之開挖整地之行為已造成水土流失等情，除據
      台北縣瑞芳鎮公所承辦人員於八十八年三月二十三日會勘現場，有卷附之會勘
      記錄及告訴人所提出拍攝於當日之現場五張照片附卷可按，並經本院囑請國立
      海洋大學河海工程學系鑑定結果認定：「本地段之山坡在不受人為施工干擾情
      形下，應無水土流失之虞，現場勘驗顯示，被告因進行萬里瑞濱間東西向快速
      道路之興建工程，於基礎開挖過程超越路權線範圍，進行山壁之開挖。現場勘
      驗顯示，由於橋墩基礎開挖深度超過七公尺，開挖過程造成坡面坍方，確有可
      能超過路權線之範圍。然而針對檢察官所起訴之土石路面部分（如所附簡圖一
      ），其右側山壁確有明顯開鑿痕跡，其行為已超過坍方時之臨時性山壁弱面處
      理方式；至於水泥路面部分之鋪設行為，亦非坍方後所需之處理方式。故被告
      超越施工權限範圍，開挖山壁造成水土流失乃不爭之事實」，有該校九十年五
      月十五日九十海河字第三０九四號函附卷足憑，顯見被告所為之上開開挖行為
      ，已造成水土流失之實害至明。縱上所述，被告占用前揭坐落台北縣瑞芳鎮○○○段大坑內小段五四之二、九一地號土地，未得告訴人甲○○、乙○○同意
      ，即在山坡地上開挖整地作為便道使用，並因此導致水土流失，事證已甚為明
      確，被告等犯行均堪認定。至被告申請另送台灣省土木技師公會鑑定，本院認
      核無必要，爰不予函送，併此敘明。
二、核被告庚○○、丁○○在前揭地號私有山坡地開挖整地、鋪設混凝土並致生水土
    流失實害之行為，均係犯水土保持法第三十二條第一項之在私人山坡地未經同意
    擅自開挖整地致生水土流失罪。被告庚○○、丁○○之上開犯行雖因法律錯綜複
    雜之規定而同時違反山坡地保育利用條例第三十四條第一項及犯刑法第三百二十
    條第二項之竊佔罪。按水土保持法第三十二條第一項係規範未經同意擅自墾殖、
    占用或從事相關開發、經營或使用公有或私人之山坡地或國有、公有林區或他人
    私有林區之行為，本含有竊佔罪之本質，因此，上開水土保持法第三十二條第一
    項係刑法第三百二十條第二項之特別法；而山坡地保育利用條例雖曾於八十七年
    一月七日修正公布第二十三至第三十五條等條文，相對於八十三年五月二十七日
    制定公布之水土保持法而言，山坡地保育利用條例係屬新法，然而依水土保持法
    第一條第二項之規定：『水土保持，依本法之規定，本法未規定者，適用其他法
    律之規定』，故就水土保持法之立法體制而言，係立於特別法之地位，且適用時
    排斥其他法條，僅水土保持法未規定時，始有其他法律適用之餘地。因此，基於
    『特別法優於普通法』及『新普通法不能變更舊特別法』之法律競合關係，應逕
    論以水土保持法第三十二條第一項之罪。至被告中華工程公司為公司法人，但其
    受雇人庚○○、丁○○因執行業務犯前開罪名，則被告中華工程公司應同負其責
    ，故被告中華工程公司係犯水土保持法第三十四條之罪。被告庚○○、丁○○二
    人間就上開行為，有犯意之聯絡及行為之分擔，為共同正犯。而被告庚○○、丁○○均係十五標工地之監督者，使被告公司所雇用之不知情員工犯水土保持法第
    三十二條第一項之罪，均為該罪之間接正犯。爰分別審酌被告中華工程公司及庚○○、丁○○犯罪之動機、目的、手段及所占用之面積甚廣、所生危害非淺及犯
    後態度尚稱良好等一切情狀，分別量處如主文所示之刑，以資懲儆。末查，被告
    庚○○、丁○○前未曾受有期徒刑以上刑之宣告，有臺灣基隆地方法院檢察署刑
    案資料查註紀錄表乙紙附卷可考，其因一時失慮致罹刑章，屬偶發犯罪，經此教
    訓當知所戒惕，信無再犯之虞，本院認對其所宣告之有期徒刑以暫不執行為適當
    ，爰併予宣告緩刑三年，以勵自新。
三、至附圖Ｃ、Ｄ、Ｅ、Ｆ、Ｇ、Ｈ所示之土石及水泥路面（面積合計為八百二十平
    方公尺），係被告中華工程公司之受雇人即被告庚○○、丁○○雇工鋪設，自屬
    被告中華工程公司所有，且為被告中華工程公司犯水土保持法第三十二條之罪之
    工作物，應依刑法第三十八條第一項第三款及水土保持法第三十二條第五項之規
    定宣告沒收。
四、被告中華工程公司經合法傳喚，無正當理由不到庭，因本院認被告中華工程公司
    部分為應科罰金之案件，爰不待其陳述逕行判決。
據上論斷，應依刑事訴訟法第二百九十九條第一項前段、第三百零六條、水土保持法
第三十四條、第三十二條第一項前段、第五項，刑法第十一條前段、第二十八條、第
七十四條第一款、第三十八條第一項第三款，判決如主文。
本案經檢察官周慶華到庭執行職務
中      華      民      國    九十      年      六      月    二十七    日
                                         台灣基隆地方法院刑事第二庭
                                                 法  官  汪  梅  芬
右正本證明與原本無異。
對於本件判決如有不服，應於收受送達後十日內，向本院提出上訴書狀，上訴於臺灣
高等法院，並按他造當事人之人數附具繕本。
                                                 書記官  黃  致  祥
中      華      民      國      九十      年     七     月      二      日
【附錄論罪法條】
水土保持法第三十二條第一項：
在公有或私人山坡地或國、公有林區或他人私有林區內未經同意擅自墾殖、占用或從
事第八條第一項第二款至第五款之開發、經營或使用，致生水土流失或毀損水土保持
之處理與維護設施者，處六月以上五年以下有期徒刑，得併科新台幣六十萬元以下罰
金。但其情節輕微，顯可憫恕者，得減輕或免除其刑。
水土保持法第三十二條第五項：
犯本條之罪者，其墾殖物、工作物、施工材料及使用之機具沒收之。
水土保持法第三十四條：
因執行業務犯第三十二條或第三十三條第三項之罪者，除依各該條規定處罰其行為人
外，對僱用該行為人之法人或自然人亦科以各該條之罰金。


司法院資訊處製作；財團法人民間司法改革基金會備份。
